【裁判字號】    99,訴,790
【裁判日期】    991222
【裁判案由】    殺人未遂
【裁判全文】
臺灣基隆地方法院刑事判決               99年度訴字第790號
公  訴  人  臺灣基隆地方法院檢察署檢察官
被      告  楊建祥
選任辯護人  游蕙菁律師
上列被告因殺人未遂案件，經檢察官提起公訴（99年度偵字第
4299號），本院判決如下︰
    主  文
楊建祥傷害人之身體，處有期徒刑肆月，如易科罰金，以新臺幣
壹仟元折算壹日。扣案之檳榔刀壹把，沒收之。
    事  實
一、緣楊建祥積欠賴朝陽債務尚未清償完畢，經賴朝陽不斷催討
    ，楊建祥欲於民國99年8 月15日晚間，向賴朝陽清償新臺幣
    （下同）2 萬5 千元，遂撥打電話通知賴朝陽至臺北縣瑞芳
    鎮瑞柑新村之土地公廟前收取款項，楊建祥隨後與弟弟楊建
    春、友人王宗林在上開土地公廟前烤肉、飲酒，至同日23時
    59分許，賴朝陽駕駛自小客車附載友人蕭美雲抵達土地公廟
    時，適楊建祥、楊建春、王宗林烤肉完畢準備返家途中，賴
    朝陽見楊建春在前，遂將自小客車停在楊建春身旁，並打開
    駕駛座車門時，楊建祥飲酒後，認為賴朝陽為了催討債務欲
    騷擾楊建春，竟心生憤怒，基於傷害之犯意，趁賴朝陽不及
    反應之際，持其所有之檳榔刀1 把，刺劃賴朝陽之耳後，賴
    朝陽因覺疼痛，舉起右手抵擋，並與楊建祥持刀之手拉扯，
    以防再繼續遭刺，賴朝陽因而受有左耳後撕裂傷約3 公分、
    右食指撕裂傷約0.5 公分及臉部局部擦傷等傷害，蕭美雲將
    車內之鋁製球棒1 支交與賴朝陽，以供其抵擋，上開球棒隨
    即遭楊建春拿走。賴朝陽因覺左耳後已經受傷流血，連忙加
    速往前急駛，楊建祥以手抓住賴朝陽駕駛座之座椅，然隨即
    遭甩落在地，其手持之檳榔刀則掉落在車內，賴朝陽前行後
    將車輛迴轉，沿原路急速駛離現場，前往瑞芳礦工醫院就醫
    ，隔日前往報警處理，並提供楊建祥所有之檳榔刀1 把扣案
    。
二、案經賴朝陽訴由臺北縣政府警察局瑞芳分局報請臺灣基隆地
    方法院檢察署檢察官偵查起訴。
    理  由
壹、證據能力部分：
  (一)按被告以外之人於偵查中向檢察官所為之陳述，除顯有不可
    信之情況者外，得為證據；又被告以外之人於審判外之陳述
    ，經當事人於審判程式同意作為證據，法院審酌該言詞陳述
    或書面陳述作成時之情況，認為適當者，亦得為證據。當事
    人、代理人或辯護人於法院調查證據時，知有第159 條第1
    項不得為證據之情形，而未於言詞辯論終結前聲明異議者，
    視為有前項之同意，刑事訴訟法第159 條之1 第2 項、第15
    9 條之5 分別定有明文。因檢察官代表國家偵查犯罪時，原
    則上均能遵守法定程式，且被告以外之人如有具結能力，仍
    應依法具結，以擔保其係據實陳述，故規定「除顯有不可信
    之情況者外」，得為證據（最高法院93年度臺上字第2397號
    判決意旨參照）。查證人賴朝陽、蕭美雲、王宗林、楊建春
    於偵查中同意具結而為陳述，有證人結文在卷可證，依卷內
    現存證據，亦查無顯不可信情況，而本院審酌上開證人等於
    偵查中之陳述既係彼等各自親身經歷之事實所為，依其陳述
    作成時之情況並無不適當，且均非違法取得之證據，又查無
    證據力明顯過低之情形，復經本院於審判期日就上開證據進
    行調查、辯論，則依前開規定，證人等於檢察官偵查中所為
    證述，均有證據能力。
  (二)本件認定事實所引用之卷內其餘卷證資料（包括文書證據及
    物證），無刑事訴訟法第159 條之4 之顯有不可信之情況與
    不得作為證據之情形，則依刑事訴訟法第159 條之5 之規定
    ，本件認定事實所引用之所有文書證據及物證，均有證據能
    力。
貳、認定事實之理由及依據：
一、訊據被告否認涉有傷害犯行，辯稱：「我當時有喝一些酒，
    看到賴朝陽靠在車窗與我弟弟講話，以為賴朝陽要對我弟弟
    不利，我就走上去把我弟弟推開，要去找賴朝陽理論，我把
    檳榔刀拿在手上，賴朝陽坐在車上有拿一支鋁棒出來，朝我
    的額頭打下去，我弟弟就把他的鋁棒拿走，我就跟賴朝陽發
    生拉扯，賴朝陽就高速把車子開走，我被他拖行10幾公尺，
    當時是手抓住他的椅背，當時為何拿用檳榔刀劃到賴朝陽的
    臉部與手部，因為我迷迷糊糊的記不清楚，可能是我用手抓
    椅背去劃到的」云云，惟查，上開犯罪事實，業據告訴人賴
    朝陽於本院審理證稱：「我到現場看到楊建春在前面，我把
    車子停在楊建春旁邊，把車門打開，沒有與楊建春講話，楊
    建祥就過來，拿刀子朝我脖子刺了好幾刀，我當時先用手擋
    住，用手擋完之後就拿車上的鋁棒來擋，後來楊建春把我的
    球棒拿走，我就把車子開走，去瑞芳礦工醫院就醫」等語，
    核與證人蕭美雲於本院審理時證稱：「當時車子才剛停下來
    ，賴朝陽把車門打開，就有人從旁拉住車門，我往駕駛座看
    過去，正好看見被告從車子後方很快的跑過來，而且手持檳
    榔刀，刀子很快的以反手刺的方式往賴朝陽脖子刺過去，我
    只看到刺的動作只有一下，其他的傷勢可能是被告與賴朝陽
    拉扯時劃到的」、證人王宗林於偵訊時證稱：「我看到賴朝
    陽的車子到達現場，賴朝陽車門打開一點尚未下車，楊建祥
    就撲上去了，我看到他們在拉扯，賴朝陽很快就把車子開走
    了；楊建祥手上那把刀原本是用來切烤肉用的，是楊建祥帶
    來的」等語之情節大致相符，已將告訴人剛抵達現場時，被
    告手持檳榔刀刺傷告訴人之情狀描述清晰，並有瑞芳礦工醫
    院診斷證明書、告訴人賴朝陽受傷之照片7 幀附卷及檳榔刀
    1 把扣案足憑，足認被告所辯顯為卸責之詞，不足採信。
    本件事證明確，被告犯行洵堪認定，應依法論科。
二、公訴人雖認被告係以預藏之檳榔刀，朝賴朝陽左側脖子刺去
    ，業據告訴人賴朝陽、證人蕭美雲證述明確，而認被告當時
    係基於不確定殺人犯意而為本件犯行，應構成殺人未遂罪。
    惟按殺人與傷害之區別，應以有無殺意為斷，即行為人於下
    手時有無決意取被害人生命為準，至於被害人受傷處是否致
    命部位，及傷痕多寡、輕重為何等，亦僅得供審判者心證之
    參考，究不能據為絕對之標準（最高法院19年上字第718 號
    判例意旨、93年度臺上字第618 號、90年度臺上字第1897號
    判決意旨參照）。換言之，殺人罪與傷害罪之區別，無非在
    以被告行為時，其主觀上之犯意而定。至被害人之傷痕多寡
    、輕重、深淺及有無明顯立即之致命危險等因素，固不失為
    判斷殺人罪及傷害罪之認定資料，惟仍須佐以行為人與被害
    人間之恩怨情仇、是否使用兇器、兇器是否預先準備、兇器
    種類為何、下手攻擊之部位、時間久暫、是否為偶發狀況、
    行為時之態度，並尚應深入觀察行為人與被害人之關係、衝
    突之起因、行為當時所受之剌激、下手力量之輕重，被害人
    受傷之情形及行為事後之態度及其他客觀之具體情事等，加
    以綜合判斷，始得推認判定行為人行兇之際究係殺人罪或傷
    害罪之犯意。查：訊據被告堅詞否認有殺人之犯意，其於警
    詢中陳稱：「我事先打電話叫賴朝陽過來談債務之問題，他
    於99年8 月15日23時29分到達時，我弟弟先過去跟他談論債
    務如何還債，當時我有喝酒越想越氣，想到賴朝陽第一次到
    我家討債時對我父親說話很不客氣，又因為有喝酒，所以上
    他的車跟他拉扯時把他殺傷，當時我身上帶有檳榔刀，是與
    他拉扯之間把他的脖子殺傷」；繼於偵查中陳稱：「那天我
    本來是要叫賴朝陽來拿錢，我們在烤肉，我看到他跟我弟弟
    在講話，我酒喝多了，當天我不知道我有傷到他」等語；復
    於本院準備程序中陳稱：「99年8 月15日晚上我叫賴朝陽來
    土地公廟拿錢，後來他在晚上11時許開車過來，我們烤完肉
    之後，我弟弟先過去跟他講話，我當時有喝一些酒，看到賴
    朝陽靠在車窗與我弟弟講話，以為賴朝陽要對我弟弟不利，
    我就走上去把我弟弟推開，要去找賴朝陽理論」等語。而依
    被告上揭供述，可悉除債務問題外，其與告訴人並無深仇大
    恨，當日係被告主動邀約還錢，告訴人甫駕車抵達，被告因
    酒後一時衝動，未待告訴人發言或下車，不顧旁人在場，即
    持檳榔刀刺傷告訴人，足見本案糾紛屬偶發事件，衡情被告
    應不致萌生殺人之動機。況觀之卷附告訴人之診斷證明書及
    受傷照片，告訴人之傷勢在左耳後方、右手食指、臉部等處
    ，傷勢係在不具要害之臉、耳後、手處，核與一般出於殺人
    之故意而朝人體之頸、心肺等要害處刺殺之情形不同。復且
    ，告訴人所受傷害為「左耳後撕裂傷約3 公分、右食指撕裂
    傷約0.5 公分及臉部局部擦傷」，均為劃割所造成，並非深
    層性傷口，若被告係出於殺人之故意而持檳榔刀砍殺，當有
    相當之攻擊力道，則告訴人所受傷害應非僅止於撕裂傷或擦
    傷。再者，觀之扣案檳榔刀照片，該刀器並無尖銳之刀尖，
    刀刃亦已因鏽蝕而有多處缺口，若被告有預藏兇器而殺人之
    故意，為何以鈍鏽之利器為之，益見被告被告持檳榔刀傷害
    告訴人僅是一時氣憤所為，並無殺害之犯意。綜合上情，從
    被害人受傷之傷勢、部位及案發時之一切情狀，應認被告僅
    係基於普通傷害之犯意而為。
三、核被告所為，係犯刑法第277 條第1 項之普通傷害罪。公訴
    意旨雖以被告持刀傷人係犯刑法第271 條第2 項、第1 項之
    殺人未遂罪，然此部分既經本院認定為普通傷害罪，且經被
    害人賴朝陽合法提出告訴，惟起訴之基本社會事實相同，爰
    依法變更起訴法條。本院審酌被告前無暴力犯罪紀錄，係因
    遭告訴人催討債務，酒後一時氣憤，始起意為本件傷害之犯
    行、告訴人所受之傷勢，暨被告智識程度、生活狀況及犯罪
    後未全然坦承犯行等一切情狀，量處如主文所示之刑，並諭
    知易科罰金之折算標準。扣案之檳榔刀1 把，係被告所有持
    以行兇之工具，已據被告於本院審理中供明在卷，爰依刑法
    第38條第1 項第2 款規定宣告沒收之。
據上論斷，應依刑事訴訟法第299 條第1 項前段、第300 條，刑
法第277 條第1 項、第41條第1 項前段、第38條第1 項第2 款，
刑法施行法第1 條之1 ，判決如主文。
本案經檢察官王亞樵到庭執行職務。
中    華    民    國    99    年    12    月    22    日
                  刑事第五庭審判長法    官    齊  潔
                                  法    官    王慧惠
                                  法    官    吳佳齡
以上正本證明與原本無異。
如不服本判決應於收受送達後10日內向本院提出上訴書狀，並應
敘述具體理由；其未敘述上訴理由者，應於上訴期間屆滿後20日
內向本院補提理由書(均須按他造當事人之人數附繕本)「切勿逕
送上級法院」。
中    華    民    國    99    年    12    月    22    日
                                  書 記 官    莊智凱
附錄論罪法條：
中華民國刑法第277條
（普通傷害罪）
傷害人之身體或健康者，處 3 年以下有期徒刑、拘役或 1 千元
以下罰金。
犯前項之罪因而致人於死者，處無期徒刑或 7 年以上有期徒刑
；致重傷者，處 3 年以上 10 年以下有期徒刑。

司法院資訊處製作；財團法人民間司法改革基金會備份。
